【裁判字號】    97,訴,1386
【裁判日期】    971125
【裁判案由】    損害賠償
【裁判全文】
臺灣臺中地方法院民事判決              97年度訴字第1386號
原      告  乙○○
                        之1
訴訟代理人  吳紹貴  律師
            王銘助  律師
複代理人    涂朝興  律師
被      告  甲○○
訴訟代理人  丙○○
上列當事人間請求損害賠償事件，本院於民國97年11月11日言詞
辯論終結，判決如下：
    主      文
被告應給付原告新臺幣參拾捌萬柒仟捌佰柒拾陸元，及自民國九
十七年六月七日起至清償日止，按週年利率百分之五計算之利息
。
原告其餘之訴駁回。
訴訟費用新臺幣肆萬貳仟壹佰捌拾肆元，由被告負擔新臺幣參仟
玖佰肆拾貳元，餘由原告負擔。
本判決原告勝訴部分，於原告以新臺幣壹拾參萬元為被告供擔保
後，得假執行。但被告以新臺幣參拾捌萬柒仟捌佰柒拾陸元為原
告預供擔保，得免為假執行。
原告其餘假執行之聲請駁回。
    事實及理由
一、本件原告起訴原第一項聲明為：「被告應給付原告新臺幣（
    下同）4,832,1007元，及自民國95年6月4日起至清償日止，
    按週年利率百分之5計算利息」之判決，嗣於起訴狀送達被
    告後，原告變更該項聲明為「被告應給付原告4,150,606元
    ，及自起訴狀繕本送達之翌日起至清償日止，按週年利率百
    分之5計算之利息」之判決，核為減縮其應受判決事項之聲
    明，與民事訴訟法第255條第1項第3款之規定並無不符，自
    為法之所許，合先敘明。
二、原告主張：
（一）被告於95年6月4日22時5分許，駕駛車牌號碼X6-1372號自
      用小客車（以下簡稱系爭汽車），沿台中市○○路由青島
      路往漢口路方向行駛，行經山西路2段46號前，因急於進
      入地下停車場出入口，遂於該處雙線禁止迴轉及黃網線無
      號誌交岔路口，違規與前輛汽車併排，在視線全部遭該前
      汽車阻擋情況下，未行車至交岔路口中線處，即以時速30
      公里速度，搶道橫切逆向而來，未暫停亦未看清左右來車
      、未禮讓直行車先行、亦未打左轉方向燈等多重違規左轉
      ，導致撞擊騎乘迷你機車之原告，原告因而人車倒地，受
      有左腿部當場骨折及頭部受傷，經送醫施以骨折開放性復
      位及鋼板內固定術。
（二）被告違反道路交通安全規則第106條第2款、第93條第1項
      第2款、第94條第3項規定，以致與原告騎乘之機車發生碰
      撞而肇事，其有過失甚為顯然。至於原告騎乘機車雖無牌
      照，但該機車性能正常並無故障，事故發生時道路照明狀
      況良好，且原告為直行車，原告尚無過失。爰依民法第18
      4條第1項前段，請求被告賠償原告所受損害。
（三）原告因本件交通事故所受損害，其項目列明如下：
    1.醫療費用：原告車禍受傷後，支付醫療費用15,652元。
    2.增加生活上之需要：原告車禍受傷後，行動不便，購買拐
      杖支出600元；固定鐵架支出6,500元；及前往門診就醫，
      搭乘計程車所需車資，每次以500元計算，共6次，計支出
      3,000元，以上合計10,100元。
    3.減少工作收入：原告為補教名師，原著手籌備設立補習班
      ，然因本件交通事故，致原告中斷上課18個月，延宕至97
      年1月始成立補習班，而97年3、4月份之收入各為214,000
      元，97年5、6月份之收入各為21 8,000元，每月收入平均
      為216,000元，每月支出42,397元，淨收入為173,603元，
      原告減少之收入為原告所受損害，共計3,124,854元（計
      算式：173,603×18＝3,124,854）。此由原告於本件交通
      事故前，受雇於補習班之鐘點費，每小時為1500元，每週
      授課25小時，以每月四週計，每月收入即有150,000元足
      證。現原告已自行開業，開業之初即有上述之收入，如非
      因被告之侵權行為，因而延宕補習班之設立一年餘，原告
      所得累積之學生人數及可獲取之工作收入應不只上開金額
      ，故前開原告所主張減少工作收入核屬公允。另一般補教
      老師授課鐘點行情每小時300元至4,000元不等，普遍者亦
      有1,000元，益證原告主張之減少工作收入符合一般行情
      。至於行政院國軍退除役官兵輔導委員會台中榮民總醫院
      （以下簡稱台中榮民總醫院）97年10月22日中榮醫企字第
      0970016866號函所示，原告因本件交通事故影響原有工作
      時間至少3個月，然原告實際未能工作之期間則為18個月
      。
    4.精神慰撫金：依台中榮民總醫院函示，原告因本件車禍導
      致左膝關節活動終生減少約20度，且造成創傷性關節炎，
      原告每因氣候轉冷，膝蓋即酸痛難忍，終生需忍受此一後
      遺症及殘缺，所受精神上痛苦可謂甚鉅，又肢體障礙活動
      不便，受傷初期自身餵食、清潔、上下床鋪、上下廁所及
      洗澡等日常生活皆需母親及家人照顧，心情愧歉及鬱悶懊
      惱無法形容。而當時幼女年僅二歲，原告因傷無法照顧只
      得拜託母親照顧，不料母親積勞成疾，竟然引發敗血症，
      在台中榮民總醫院加護病房急救一個月餘始康復，更甚者
      ，後因生活工作所逼，於96年12月份開始於補習班教書，
      每天連續站立6小時教書，有時疼痛難忍，脾氣容忍度轉
      差，斥責學生，周日又要輔導學生，幼女經妻子攜至埔里
      託育中，因原告行動不便，無法外出，導致夫妻感情轉淡
      ，衝突及冷戰頻頻，精神痛苦萬分，無法彌平。而被告自
      恃其資力頗豐，且仗勢有商業保險，卻始終避不見面，是
      請求100萬元之精神賠償尚稱允當等語。
（四）聲明：
    1.被告應給付原告4,150,606元，及自起訴狀繕本送達之翌
      日（97年6月7日）起至清償日止，按週年利率百分之5計
      算之利息。
    2.願供擔保，請准宣告假執行。
三、被告則以：
（一）依道路交通管理處罰條例第12條第1項第1款規定，汽車未
      領用牌照者，係禁止行駛；又道路交通安全規則第93條第
      1項第2款、第94條第3項、第109條第1款分別規定，行經
      無號誌之交岔路口，應減速慢行，作隨時停車之準備；汽
      車行駛時，駕駛人應注意車前狀況，並隨時採取必要之安
      全措施；汽車行駛時，夜間應開亮頭燈。本件原告所騎乘
      之迷你動力機車，並未領用牌照，依法即不得行駛於道路
      上，且觀諸該迷你動力機車照片，其車身較正常機車低矮
      ，又無頭燈設備，原告於警詢時又陳稱：當時速度40-50
      公里等語。則原告行駛於無速限標誌或標線之慢車道，時
      速不應超過40公里，在行經無號誌之車道出入口 (交岔路
      口)，理應減速慢行，原告竟貿然以時速40-50公里夜間超
      速騎乘無牌照迷你動力機車，該迷你動力機車又無頭燈設
      備，且未注意車前狀況，致撞上被告所駕駛之系爭汽車右
      後方，因而人車倒地，受有左側脛骨丘骨折之傷害，則原
      告違背行車應注意義務情節重大，且其違規行為直接導致
      其自身受傷，原告行為對本件交通事故之發生應有過失。
      復依臺灣省車輛行車事故覆議鑑定委員會覆議結果，亦認
      ：「乙○○於夜間駕駛無頭燈無牌照迷你機車，未注意車
      前狀況與甲○○駕駛自小客車，於繪有單一黃實線路段違
      規左轉，且未讓直行車先行，同為肇事原因。」而臺灣高
      等法院臺中分院96年度交上易字第975號刑事判決，亦採
      認上揭覆議結果，而認原告與有過失，故依民法第217條
      第1項規定，本件交通事故之責任應由兩造比例負擔，方
      屬合理。
（二）就原告請求賠償之金額：
    1.醫療費用15,652元部分：被告不為爭執，同意以此計算。
    2.增加生活上之需要10,100元部分：被告不為爭執，同意以
      此計算。
    3.減少工作收入部分:
      原告於不能工作期間亦受有毋庸支出相關交通費用、雜支
      費用之利益，應予扣除；其次，原告受此傷害並非代表完
      全無法工作，此仍須探求工作之性質與種類為斷，原告從
      事之工作為補教業導向性質，與一般以勞力獲取薪資對價
      之藍領階級不同，休養期間是否無法從事任何有生產力之
      工作？實容有疑問；再者，原告未提供可供客觀驗證之所
      得稅扣繳憑單以實其說，則原告主張其減少工作收入之損
      失，顯難憑採。
    4.精神慰撫金部分: 事發當時被告即留於現場協助處理，於
      犯罪偵查機關未發覺前自首而接受裁判，且係因原告對其
      損失所提出之金額不合理，致被告未能與之達成和解，非
      如原告指稱被告始終避不見面，原告驟然請求精神慰撫金
      100萬元，應屬過高，應酌減為6萬元，較為允洽等語。
（三）聲明：
    1.駁回原告之訴及假執行之聲請。
    2.如受不利判決，願供擔保請准宣告免為假執行。
四、得心證之理由：
（一）查被告駕駛系爭汽車，沿台中市○○路由青島路往漢口路
      方向行駛，行經山西路2段46號前，欲進入地下停車場出
      入口，於該處劃有分向限制線，仍貿然違規左轉，越線駛
      入來車道，又未讓對向駛來直行之機車先行，致在左轉途
      中與原告騎乘之機車發生碰撞肇事，及造成原告受傷等事
      實，業據原告提出醫療費用收據為證，並為被告所不爭執
      ，本院亦調取台中市警察局第二分局刑案偵查卷宗，核閱
      該卷宗所附之道路交通事故現場圖、調查報告表、談話紀
      錄表、現場照片及台中榮民總醫院診斷證明書，前開事實
      自堪信為真。
（二）本件兩造所爭執之處，應在於原告請求被告賠償醫療費用
      、增加生活上之需要、減少工作收入損失及精神慰撫金等
      ，是否有理由？數額以多少為適當？原告就本件交通事故
      是否與有過失？其應分擔之過失比例為何？
    1.按「汽車迴車時，應依下列規定：二、在設有禁止迴車標
      誌或劃有分向限制線，禁止超車線、禁止變換車道線之路
      段，不得迴車。」「行車速度，依速限標誌或標線之規定
      ，無速限標誌或標線者，應依下列規定：二、行經設有彎
      道、坡路、狹路、狹橋、隧道、學校、醫院標誌之路段、
      道路施工路段、泥濘或積水道路、無號誌之交岔路口及其
      他人車擁擠處所，或因雨霧致視線不清或道路發生臨時障
      礙，均應減速慢行，作隨時停車之準備。」「汽車行駛時
      ，駕駛人應注意車前狀況及兩車併行之間隔，並隨時採取
      必要之安全措施。」道路交通安全規則第106條第2款、第
      93條第1項第2款、第94條第3項別定有明文，而本件交通
      事故肇事原因，經臺灣省車輛行車事故覆議鑑定委員會鑑
      定結果，認：「乙○○於夜間駕駛無頭燈無牌照迷你機車
      ，未注意車前狀況與甲○○駕駛自小客車，於繪有單一黃
      實線路段違規左轉，且未讓直行車先行，同為肇事原因。
      」有該會96年9月21日府覆議字第9610810號覆議意見書附
      於臺灣高等法院臺中分院96年度交上易字第975號刑事卷
      宗足稽，則被告為汽車駕駛人，對於前開道路交通安全法
      規理應知悉並應予遵守，且被告既居住於該大樓，對於大
      樓前該處原係劃設雙黃實線之事實，亦應知之甚詳，縱因
      道路施工而繪為單一實黃線，仍應注意不得左轉。依當時
      情形，並無不能注意之情事，被告竟貿然違規左轉，欲進
      入地下停車場出入口，復疏未注意對向原告之直行動力機
      車，撞及原告騎乘之機車而肇事，致原告受傷。復參以被
      告亦自承其就本件車禍之發生有過失等情屬實，且其上開
      過失傷害原告之行為，亦經判處罪刑確定，業據本院調取
      臺灣高等法院臺中分院以96年度交上易字第975號刑事案
      卷查閱無誤，並有刑事判決附卷可稽，益徵被告就本件交
      通事故之發生確有過失，應堪認定。
    2.又被告就本件交通事故之發生，固應負過失責任。然被告
      抗辯：原告亦與有過失等語。是玆應再審究者，厥為原告
      對本件交通事故之發生，是否與有過失，並兩造間之過失
      程度為何，蓋此涉及是否減免被告賠償金額之問題。按汽
      車未領用牌照者，係禁止行駛，道路交通管理處罰條例第
      12條第1項第1款定有明文，又行經無號誌之交岔路口，應
      減速慢行，作隨時停車之準備；汽車行駛時，駕駛人應注
      意車前狀況，並隨時採取必要之安全措施；汽車行駛時，
      夜間應開亮頭燈，復為道路交通安全規則第93條第1項第2
      款、第94條第3項、第109條第1款所規定，本件原告騎乘
      之迷你動力機車，並未領用牌照，依法不得行駛於道路上
      ，且又無頭燈設備，其於警詢時亦陳稱：當時速度40-50
      公里等語。則原告於夜間騎乘無頭燈迷你機車，行經肇事
      地彎道時，雖屬直行車，惟疏末注意減速慢行，作隨時停
      車之準備，仍以時速40-50公里速度行駛，且又未注意車
      前狀況，並隨時採取必要之安全措施，致遇有狀況，煞避
      不及，與原告駕駛之系爭汽車發生碰撞肇事，足見原告就
      本件車禍之發生，亦與有過失，參諸前開臺灣省車輛行車
      事故覆議鑑定委員會覆議結果，亦認原告於夜間駕駛無頭
      燈無牌照迷你機車，未注意車前狀況，同為肇事原因。是
      本件交通事故既因原告與被告之過失行為所共同肇致，本
      院爰參酌雙方之過失程度，認兩造應各負百分之50之過失
      責任。是被告抗辯就本件交通事故之發生原告與有過失一
      節，應可採信。原告主張其騎乘機車並無過失云云，委無
      可取。
    3.按因故意或過失，不法侵害他人之權利者，負損害賠償責
      任。汽車、機車或其他非依軌道行駛之動力車輛，在使用
      中加損害於他人者，駕駛人應賠償因此所生之損害。不法
      侵害他人之身體或健康者，對於被害人因此喪失或減少勞
      動能力或增加生活上之需要時，應負損害賠償責任。復按
      不法侵害他人之身體、健康，或不法侵害其他人格法益而
      情節重大者，被害人雖非財產上之損害，亦得請求賠償相
      當之金額，民法第184條第1項前段、第191條之2前段、第
      193條第1項及第195條第1項分別定有明文。查被告駕駛系
      爭汽車，既因過失而肇事，致發生原告受傷害之結果，則
      被告自係因過失不法侵害原告身體或健康，致原告發生損
      害，且該損害與被告之過失行為間，有相當之因果關係。
      揆之上開規定，被告自應負侵權行為損害賠償責任。玆就
      原告請求之各項賠償金額審酌如下：
      (1)醫療費用：原告主張其因本件車禍受傷，支出醫療費用
        15,652元等情，為被告所不爭執，且核屬治療原告所受
        傷害之必要花費，自係因侵權行為所生財產上之損害，
        故原告所為此部分損害賠償之請求，應予准許。
      (2)增加生活上之需要：原告主張其因車禍受傷，行動不便
        ，治療期間須使用拐杖及固定鐵架，並需搭乘計程車，
        合計支出10,100元等情，為被告所不爭執，且原告此部
        分費用之支出，核係因傷致增加生活上需要所為之支出
        ，自亦係因侵權行為所生財產上之損害，故原告所為此
        部分損害賠償之請求，亦應准許。
      (3)減少工作收入損失：原告主張其為補教名師，原著手籌
        備設立補習班，然因本件交通事故，致原告中斷上課18
        個月，延宕至97年1月始成立補習班，而97年3、4月份
        之收入各為214,000元，97年5、6月份之收入各為218,0
        00元，平均每月收入為216,000元，每月支出42,397元
        ，淨收入為173,603元，故原告減少之收入即為原告所
        受損害，共計3,124,854元等情，固據其提出統計表暨
        各項單據為證，惟按被害人因身體健康被侵害而喪失勞
        動能力所受之損害，其金額應就被害人受侵害前之身體
        健康狀態、教育程度、專門技能、社會經驗等方面酌定
        之，不能以一時一地之工作收入為準。又商人之經營能
        力固為勞動能力之一種，但營業收入乃出於財產之運用
        ，資本及機會等皆其要素，不能全部視為勞動能力之所
        得，最高法院63年度台上字第1394號判例意旨參照。是
        本院參酌原告受侵害前之身體健康狀態、教育程度、專
        門技能、社會經驗等方面，並考量被告抗辯原告於不能
        工作期間亦受有毋庸支出相關交通費用、雜支費用之利
        益，應予扣除等語，認原告減少工作收入之損失，應以
        每月10萬元計算為適當。另經本院向台中榮民總醫院函
        詢原告因本件交通事故對其原有工作影響程度，該院回
        覆：「病患林先生骨折處已癒合，左膝關節活動度減少
        約20度，對日常生活無重大影響。林先生日前應巳復原
        至可能最佳狀況，無法完全回復至受傷前狀況。其就醫
        療程為95年6月9日至本院門診，同年6月10日住院，期
        間施行開放性復位及鋼板內固定器，6月15日出院，95
        年6月21日至97年1月14日共門診治療4次，97年7月17日
        再次住院，接受內固定器拔除術，同年7月21日出院。
        其所受之傷害不會造成類風濕性關節炎，但可能造成創
        傷性關節炎，對原有工作影響時間至少3個月。」等語
        ，有該院97年10月22日中榮醫企字第0970016866號函在
        卷可證，則本院審酌前開情況，並原告之工作性質，認
        原告請求減少工作收入損失應以6個月為適當，是原告
        請求被告賠償減少工作收入損失60萬元（計算式：100,
        000元×6＝600,000元），即有理由。至逾此範圍之請
        求，即屬無據，不應准許。
      (4)精神慰撫金部分：查原告因本件車禍，受有左側脛骨丘
        骨折之傷害，住院期間施行開放性復位及鋼板內固定器
        ，現骨折處已癒合，左膝關節活動度減少約20度，對日
        常生活無重大影響，目前應巳復原至可能最佳狀況，無
        法完全回復至受傷前狀況，所受之傷害可能造成創傷性
        關節炎等情，有前開台中榮民總醫院函文可稽，足見原
        告之肉體及精神均蒙受痛苦。則原告因遭此傷害，致其
        行動有所不便，無法正常工作，尚需家人扶持，身體及
        精神上所受之痛苦及折磨，自不待言，是原告請求被告
        賠償非財產上所受損害即精神慰撫金，於法自屬有據。
        本院斟酌原告大學畢業，任職補教業，財產總額為500,
        000元，其96年度所得為176,805元；而被告為大學畢業
        ，被告財產總額為2,717,130元，95年度及96年度所得
        分別為359,414元、234,585元等情，此分別有兩造提出
        之畢業證書及本院依職權調取稅務電子閘門所得、財產
        調件明細表等在卷可稽。另參考本件交通事故肇因，及
        被告迄未與原告達成和解，並兩造身分、地位、經濟能
        力等一切情狀，認原告請求被告給付精神慰撫金100萬
        元，尚嫌過高，應予核減為15萬元，方屬公允，逾此數
        額之請求，即不相當，不應准許。
    4.基上所述，原告因被告過失不法侵害其身體及健康等人格
      權，固得請求被告賠償醫療費用15,652元、增加生活上之
      需要10,100元、減少工作收入600,000元及精神慰撫金150
      ,000 元，合計775,752元（計算式：15,652＋10,100＋60
      0,000＋150,000＝775,752）。惟按，損害之發生或擴大
      ，被害人與有過失者，法院得減輕賠償金額，為民法第21
      7條第1項所明定。查原告對本件車禍之發生既與有過失，
      應就所生之損害負百分之50之過失責任，已如前述，是本
      院自得依前開規定減輕被告之賠償金額，則依上述比例減
      輕被告賠償金額百分之50，被告應賠償原告387,876元（
      計算式：775,752×50／100＝387,876）。
（三）按給付有確定期限者，債務人自期限屆滿時起，負遲延責
      任。給付無確定期限者，債務人於債權人得請求給付時，
      經其催告而未為給付，自受催告時起，負遲延責任。其經
      債權人起訴而送達訴狀，或依督促程序送達支付命令，或
      為其他相類之行為者，與催告有同一之效力。民法第229
      條第1項、第2項定有明文。又遲延之債務，以支付金錢為
      標的者，債權人得請求依法定利率計算之遲延利息。但約
      定利率較高者，仍從其約定利率。應付利息之債務，其利
      率未經約定，亦無法律可據者，週年利率為百分之5，民
      法第233條第1項、第203條亦有明文。本件原告對被告之
      侵權行為債權，核屬無確定期限之給付，既經原告起訴而
      起訴狀繕本送達於被告，被告迄未給付，當應負遲延責任
      。是原告請求自起訴狀繕本送達被告之翌日即97年6月7日
      起，按週年利率百分之5計算之法定遲延利息，核無不合
      。
（四）綜上所述，原告依侵權行為之法律關係，請求被告給付38
      7,876元，及自97年6月7日起至清償日止，按週年利率百
      分之5計算之利息，為有理由，應予准許。逾此範圍之請
      求，即無理由，應予駁回。
五、兩造均陳明願供擔保，分別聲請宣告假執行及免為假執行，
    就原告勝訴部分，經核均無不合，爰各酌定相當擔保金額准
    許之。至於原告敗訴部分，其假執行之聲請，因訴之駁回而
    失所附麗，不予准許，應併予駁回。
六、本件事證已臻明確，兩造其餘攻擊防禦方法及舉證，經審酌
    後，均與判決結果無影響，爰不逐一論述，附此敘明。
七、本件訴訟費用額確定為42,184元，由被告負擔3,942元，餘
    由原告負擔。
八、訴訟費用負擔之依據：民事訴訟法第79條。
中    華    民    國    97    年    11    月    25    日
                  民事第二庭    法  官  楊國精
正本係照原本作成。
如對本判決上訴，須於判決送達後20日內向本院提出上訴狀。
中    華    民    國    97    年    11    月    25    日
                                書記官


司法院資訊處製作；財團法人民間司法改革基金會備份。
